【裁判字號】    99,訴,1050
【裁判日期】    991220
【裁判案由】    違反毒品危害防制條例
【裁判全文】
臺灣彰化地方法院刑事判決              99年度訴字第1050號
公  訴  人  臺灣彰化地方法院檢察署檢察官
被      告  洪樹雄
上列被告因違反毒品危害防制條例案件，經檢察官提起公訴（99
年度毒偵字第1425號），本院判決如下：
    主  文
洪樹雄施用第二級毒品，累犯，處有期徒刑月，如易科罰金，
以新臺幣壹仟元折算壹日。
其餘被訴部分無罪。
    犯罪事實
一、洪樹雄前因(一)竊盜案件，經本院於民國92年12月31日，以92
    年度易字第1162號判處有期徒刑8 月確定；(二)竊盜案件，經
    臺灣高等法院臺中分院於94年8 月11日，以94年度上訴字第
    1052號判處有期徒刑1 年確定；(三)贓物案件，經臺灣雲林地
    方法院於94年9 月30日，以94年度虎簡字第174 號判處有期
    徒刑6 月確定；(四)施用第一、二級毒品案件，經本院於93年
    7 月19日，以93年度訴字第95號各判處有期徒刑1 年、6 月
    ，應執行有期徒刑1 年4 月確定；嗣上開(一)、(二)、(三)部分，
    再經臺灣雲林地方法院於95年2 月20日，以95年度聲字第20
    6 號裁定定其應執行之刑為有期徒刑2 年確定，與上開(四)之
    罪刑，接續執行；並於95年8 月24日縮短刑期假釋，迄96年
    6 月29日縮刑假釋期滿，視為已執行完畢。又因施用第二級
    毒品案件，經本院於90年1 月31日，以90年度毒聲字第375
    號裁定送觀察、勒戒後，認有繼續施用毒品之傾向，復經本
    院於90年4 月9 日，以90年度毒聲字第1423號裁定令入戒治
    處所施以強制戒治，再經本院於90年10月22日，以90年度毒
    聲字第3891號裁定停止戒治，所餘期間交付保護管束，於91
    年4 月8 日保護管束期滿未經撤銷，視為強制戒治執行完畢
    ，並由臺灣彰化地方法院檢察署檢察官於91年5 月8 日，以
    91年度戒毒偵字第423 、424 、425 、426 號為不起訴處分
    確定。詎其於前揭強制戒治執行完畢釋放後5 年內，再因施
    用第一、二級毒品案件，經本院於93年1 月7 日，以93年度
    毒聲字第11號裁定令入戒治處所施以強制戒治1 年（因93年
    1 月9 日毒品危害防制條例施行，未予執行），並以93年度
    訴字第95號判刑確定後，仍不知悔改，復基於施用第二級毒
    品甲基安非他命之犯意，於99年6 月25日上午7 時許，在彰
    化縣伸港鄉○○村○○路25巷5 弄15號住處，將甲基安非他
    命置於玻璃球吸食器，於下方燒烤，以吸食煙霧之方式，施
    用第二級毒品甲基安非他命1 次。嗣因其為列管毒品人口，
    為警於99年6 月28日通知其到場採尿送驗，而於未被有偵查
    犯罪職權之機關或公務員發覺本案施用第二級毒品之犯行前
    ，即主動向詢問之員警供承有上開施用毒品犯行，自首而接
    受裁判，復經員警採集其尿液送驗，結果亦確呈甲基安非他
    命陽性反應，而循線查悉上情。
二、案經彰化縣警察局和美分局報請臺灣彰化地方法院檢察署檢
    察官偵查起訴。
    理  由
壹、證據能力部分：
一、按法院或檢察官得囑託醫院、學校或其他相當之機關、團體
    為鑑定，或審查他人之鑑定，並準用第203 條至第206 條之
    1 之規定，刑事訴訟法第208 條第1 項亦定有明文。依此，
    檢察官對於偵查中之案件，認為須實施鑑定者，固應就具體
    個案，選任鑑定人或囑託鑑定機關（團體）為之；但對於司
    法警察機關調查中之案件，或有量大或急迫之情形，為因應
    實務之現實需求，如檢察官針對該類案件之性質（例如：查
    扣之毒品必須檢驗其成份、對施用毒品之犯罪嫌疑人必須檢
    驗其體內有無毒品代謝反應、對於查扣之槍砲彈藥必須檢驗
    有無殺傷力、對違反野生動物保育法案件必須鑑定是否屬於
    保育類動物案件等），認為當然有鑑定之必要者，經參考法
    務部92年5 月20日法檢字第092080203 號函送之法務部「因
    應刑事訴訟法修正工作小組」研討之刑事訴訟法修正相關議
    題第21則之共識結論，以及臺灣高等法院於92年8 月1 日舉
    行之刑事訴訟法新制法律問題研討會第3 則法律問題研討結
    果之多數說（載於司法院92年8 月印行「刑事訴訟法新製法
    律問題彙編」第15頁至第18頁），基於檢察一體原則，得由
    該管檢察長對於轄區內之案件，以事前概括選任鑑定人或囑
    託鑑定機關（團體）之方式，俾便轄區內之司法警察官、司
    法警察對於調查中之此類案件，得即時送請事前已選任之鑑
    定人或囑託之鑑定機關（團體）實施鑑定，該鑑定人或鑑定
    機關（團體）亦應視同受承辦檢察官所選任或囑託而執行鑑
    定業務，其等出具之書面鑑定報告應屬刑事訴訟法第206 條
    所定之傳聞例外，當具有證據能力（法務部92年9 月1 日法
    檢字第0920035083號函可供參照）。從而，本件經被告曾英
    瑋同意所採集之尿液，經由查獲之警察單位依先前轄區檢察
    署檢察長事前概括選任之鑑定機關，即詮昕科技股份有限公
    司（下稱詮昕公司）實施鑑定，該鑑定機關所出具之濫用藥
    物尿液檢驗報告（見警卷第4 頁），即具有證據能力，而得
    為本案之證據。
二、至本院送請法務部調查局（下稱調查局）就被告所排放之尿
    液再行複驗，該局所出具之鑑定書及回函（見本院卷第33、
    47頁），乃本院依前開規定，囑託調查局所為之鑑定報告，
    亦為同法第206 條第1 項所規定之書面報告，屬於同法第15
    9 條第1 項所稱「法律有規定」之書面，自有證據能力，合
    先敘明。
貳、有罪部分：
一、上開犯罪事實，迭據被告於警詢、檢察官偵查中及本院審理
    時坦承不諱，且其於99年6 月28日為警查獲時所採取之尿液
    ，經送鑑驗結果，確呈甲基安非他命陽性反應，此有彰化縣
    警察局和美分局委託檢驗尿液代號與真實姓名對照認證單及
    詮昕公司99年7 月8 日濫用藥物尿液檢驗報告（報告編號：
    00000000）各1 紙附卷可稽；復經本院依職權再將上開尿液
    送請調查局進行複驗，檢驗結果亦確呈甲基安非他命陽性反
    應，亦有該局99年10月22日調科壹字第09900482070 號鑑定
    書在卷為憑，足認被告自白與事實相符，本件事證明確，被
    告犯行洵堪認定。
二、按甲基安非他命為毒品危害防制條例第2 條第2 項第2 款所
    稱之第二級毒品，不得施用、持有。次按，毒品危害防制條
    例於92年7 月9 日修正公布，自93年1 月9 日施行，其中第
    20條、第23條將施用毒品之刑事處遇程序，區分為「初犯」
    及「5 年內再犯」、「5 年後再犯」。依其立法理由之說明
    ：「初犯」，經觀察、勒戒或強制戒治後，應為不起訴處分
    或不付審理之裁定；經觀察、勒戒或強制戒治執行完畢釋放
    後，「5 年內再犯」者，因其再犯率甚高，原實施之觀察、
    勒戒及強制戒治既已無法收其實效，爰依法追訴或裁定交付
    審理。至於經觀察、勒戒或強制戒治執行完畢釋放後，「5
    年後再犯」者，前所實施之觀察、勒戒或強制戒治已足以遮
    斷其施用毒品之毒癮，為期自新及協助其斷除毒癮，仍適用
    「初犯」規定，先經觀察、勒戒或強制戒治之程序。從而依
    修正後之規定，僅限於「初犯」及「5 年後再犯」二種情形
    ，始應先經觀察、勒戒或強制戒治程序。倘被告於5 年內已
    再犯，經依法追訴處罰，縱其第三次（或第三次以上）再度
    施用毒品之時間，在初犯經觀察、勒戒或強制戒治執行完畢
    釋放5 年以後，已不合於「5 年後再犯」之規定，且因已於
    「5 年內再犯」，顯見其再犯率甚高，原實施觀察、勒戒或
    強制戒治，已無法收其實效，即應依該條例第10條處罰。至
    於第三次（或第三次以上）施用毒品之時間，是否宜有期間
    限制？以多久為適宜？則分屬刑事政策、專門醫學之範圍，
    非審判機關所能決定，有待循立法途徑解決（最高法院95年
    5 月9 日95年度第7 次刑事庭會議及97年9 月9 日97年度第
    5 次刑事庭會議決議參照）。本件被告前因施用第二級毒品
    案件，經本院於90年1 月31日，以90年度毒聲字第375 號裁
    定送觀察、勒戒後，認有繼續施用毒品之傾向，復經本院於
    90年4 月9 日，以90年度毒聲字第1423號裁定令入戒治處所
    施以強制戒治，再經本院於90年10月22日，以90年度毒聲字
    第3891號裁定停止戒治，所餘期間交付保護管束，於91年4
    月8 日保護管束期滿未經撤銷，視為強制戒治執行完畢，並
    由臺灣彰化地方法院檢察署檢察官於91年5 月8 日，以91年
    度戒毒偵字第423 、424 、425 、426 號為不起訴處分確定
    ；其後，再因施用第一、二級毒品案件，經本院於93年1 月
    7 日，以93年度毒聲字第11號裁定令入戒治處所施以強制戒
    治1 年，並於93年7 月19日，以93年度訴字第95號各判處有
    期徒刑1 年、6 月，應執行有期徒刑1 年4 月確定等情，有
    臺灣高等法院被告前案紀錄表及臺灣彰化地方法院檢察署刑
    案資料查註紀錄表各1 份在卷足憑；是本件被告施用第二級
    毒品甲基安非他命之犯行，雖已逾第一次強制戒治執行完畢
    後5 年之期間，然被告既曾於強制戒治執行完畢5 年內再犯
    ，並經依法追訴處罰，同時並施以強制戒治（此部分因法律
    修正，未予執行），初已不合於條文所定「5 年後再犯」之
    要件，即與毒品危害防制條例第20條第3 項所定適用初犯之
    規定不符，揆諸首揭決議意旨，本件被告已於「5 年內再犯
    」，顯見其再犯率甚高，無論其「5 年內再犯」之時點係於
    上開修法前或後，亦無論其後各次施用毒品之犯行，是否已
    逾第一次觀察勒戒或強制戒治執行完畢後5 年，均毋須再重
    新施予觀察、勒戒或強制戒治之處遇程序，而應依毒品危害
    防制條第23條第2 項規定，逕予訴追處罰。綜上所述，本件
    犯罪事證明確，被告前開犯行洵堪認定，應予依法論科。
三、核被告所為，係犯毒品危害防制條例第10條第2 項施用第二
    級毒品罪。其持有第二級毒品甲基安非他命之低度行為，應
    為施用之高度行為所吸收，不另論罪。又被告前因(一)竊盜案
    件，經本院於92年12月31日，以92年度易字第1162號判處有
    期徒刑8 月確定；(二)竊盜案件，經臺灣高等法院臺中分院於
    94年8 月11日，以94年度上訴字第1052號判處有期徒刑1 年
    確定；(三)贓物案件，經臺灣雲林地方法院於94年9 月30日，
    以94年度虎簡字第174 號判處有期徒刑6 月確定；(四)施用第
    一、二級毒品案件，經本院於93年7 月19日，以93年度訴字
    第95號各判處有期徒刑1 年、6 月，應執行有期徒刑1 年4
    月確定；嗣上開(一)、(二)、(三)部分，再經臺灣雲林地方法院於
    95年2 月20日，以95年度聲字第20 6號裁定定其應執行之刑
    為有期徒刑2 年確定，與上開(四)之罪刑，接續執行；並於95
    年8 月24日縮短刑期假釋，迄96年6 月29日縮刑假釋期滿，
    視為已執行完畢等情，亦有上開前案紀錄表在卷可按，其於
    有期徒刑執行完畢後5 年內，故意再犯本件有期徒刑以上之
    罪，為累犯，應依刑法第47條第1 項之規定，加重其刑。再
    按，刑法第62條所謂「發覺」，固非以有偵查犯罪職權之機
    關或人員確知其人犯罪無誤為必要，而於對其發生嫌疑時，
    即得謂為已發覺；但此項對犯人之嫌疑，仍須有確切之根據
    得為合理之可疑者，始足當之，若單純主觀上之懷疑，要不
    得謂已發生嫌疑（最高法院72年度臺上字第641 號判例意旨
    參照）。本件被告施用第二級毒品之犯行，係因其為列管毒
    品人口，經警通知後前往彰化縣警察局和美分局伸港分駐所
    採尿，被告於該分駐所製作筆錄時，在有偵查犯罪職權之機
    關或個人發覺其犯罪前，主動向詢問之承辦警員自首本件犯
    行，此有被告於99年6 月28日之偵訊（調查）筆錄1 份（見
    警卷第1 頁反面）附卷可憑，足認被告確係在警員未發現有
    確切之根據得為合理之懷疑前（即本案並未查扣得任何毒品
    或供施用毒品之工具等），即主動供述其施用第二級毒品，
    自屬符合自首之要件無誤，爰依刑法第62條前段之規定，就
    此部分犯行予以減輕其刑，並依刑法第71條第1 項之規定，
    先加後減之。爰審酌被告前有多次施用毒品前科，竟仍無視
    於毒品對於自身健康之戕害及國家對於杜絕毒品犯罪之禁令
    ，一犯再犯，顯見上開刑罰實難收警惕之效，自不宜輕縱，
    應予嚴懲；惟斟酌被告施用毒品僅戕害己身，且犯後坦承犯
    行，態度良好，本件復合於自首之情形等一切情狀，量處如
    主文所示之刑，並諭知易科罰金之折算標準。
、無罪部分：
一、公訴意旨略以：被告基於施用第一級毒品海洛因之犯意，於
    99年6 月25日上午7 時許，在其位於彰化縣伸港鄉○○村○
    ○路25巷5 弄15號住處，以將第一級毒品海洛因摻入香煙點
    燃吸食之方式，施用第一級毒品海洛因1 次，因認被告涉有
    毒品危害防制條例第10條第1 項施用第一級毒品嫌等語。
二、按犯罪事實應依證據認定之，無證據不得認定犯罪事實；不
    能證明被告犯罪者，應諭知無罪之判決，刑事訴訟法第154
    條第2 項、第301 條第1 項分別定有明文。又刑事訴訟法上
    所謂認定犯罪事實之證據，係指足以認定被告確有犯罪行為
    之積極證據而言，如未能發現有相當證據或證據不足以證明
    ，自不能以推測或擬制之方法以為裁判基礎，而認定不利於
    被告之事實，需依積極證據，苟積極證據不足為不利被告之
    認定時，即應為有利於被告之認定，更不必有何有利之證據
    ；所謂「積極證據足以為不利被告事實之認定」，係指據為
    訴訟上證明之全盤證據資料，在客觀上已達於通常一般之人
    均不致於有所懷疑、而得確信被告確曾犯罪之程度；若未達
    到此一程度，而有合理之懷疑存在時，即無從為有罪之確信
    。而訴訟上所得之全盤證據資料，固不以直接證據為限，間
    接證據亦應包含在內，惟採用間接證據時，必其所成立之證
    據，在直接關係上，雖僅足以證明他項事實，而由此他項事
    實，本於事理之作用足以證明待證事實者，方為合法，若憑
    空之推想，並非得採為證據資料之間接證據，最高法院29年
    上字第3105號、40年臺上字第89號、30年上字第816 號及32
    年上字第67號、76年臺上字第4986號判例均分別明揭斯旨，
    足資參酌。尚且，刑事訴訟法第161 條第1 項明定：「檢察
    官就被告犯罪事實，應負舉證責任，並指出證明之方法。」
    。因此，檢察官對於起訴之犯罪事實，應負提出證據及說服
    之實質舉證責任。倘其所提出之證據，不足為被告有罪之積
    極證明，或其指出證明之方法，無從說服法院以形成被告有
    罪之心證，基於無罪推定之原則，自應為被告無罪判決之諭
    知，最高法院92年臺上字第128 號判例明揭此旨。申言之，
    刑事訴訟制度受「倘有懷疑，則從被告之利益為解釋」、「
    被告應被推定為無罪」原則所支配，故得為訴訟上證明者，
    無論為直接或間接證據，須客觀上於吾人一般社會生活經驗
    均不致有所懷疑，而達於確信之程度者，且除認定被告犯罪
    之外，無從本於同一事證為其他有利於被告之合理推斷，始
    可以之為不利之認定，倘其證明尚未達於確信之程度，而有
    合理可疑存在時，即難據為被告有罪之認定。
三、本件公訴人認被告涉犯毒品危害防制條例第10條第1 項之施
    用第一級毒品罪嫌，無非係以前揭犯罪事實業據被告於警詢
    中自白，而上開詮昕公司之濫用藥物尿液檢驗報告，其嗎啡
    、可待因之檢驗結果雖呈陰性，然其濃度仍分別有296ng/ml
    、67ng/ml ，為其論據。訊據被告堅決否認有何施用第一級
    毒品海洛因之犯行，辯稱：伊因為施用毒品之次數很多，一
    旦被查獲，伊於第一時間都會承認，如此或許會有自首之適
    用，所以詳細施用毒品之時間、地點，不一定會記得很清楚
    ，所以本件驗尿報告第一級毒品海洛因部分為陰性，就證明
    伊確實沒有施用等語。
四、經查：
  (一)按被告或共犯之自白，不得作為有罪判決之唯一證據，仍應
    調查其他必要之證據，以察其是否與事實相符，刑事訴訟法
    第156 條第2 項定有明文。其立法目的乃欲以補強證據擔保
    自白之真實性；亦即以補強證據之存在，藉之限制自白在證
    據上之價值。而所謂補強證據，則指除該自白本身外，其他
    足資以證明自白之犯罪事實確具有相當程度真實性之證據而
    言。雖其所補強者，非以事實之全部為必要，但亦須因補強
    證據與自白之相互利用，而足使犯罪事實獲得確信者，始足
    當之（最高法院96年度臺上字第901 號判決意旨參照）。次
    按，尿液檢體複驗之閾值以檢驗機構檢驗濫用藥物或其代謝
    物之最低可定量濃度為準，其複驗結果低於最低可定量濃度
    者，應判定為陰性；在最低可定量濃度以上者，應判定為陽
    性。又司法案件之濫用藥物尿液，必要時得採用最低可定量
    濃度為閾值，不受第15條、第18條規定限制，濫用藥物尿液
    檢驗作業準則第24條、第20條分別訂有明文。本件被告所排
    放之尿液，經本院依職權送請調查局複驗，複驗結果為嗎啡
    陰性反應，其數值則為未檢出乙節，有調查局前揭鑑定書及
    99年11月23日調科壹字第09900526370 號函附卷可佐（見本
    院卷第33、47頁），是本件被告之尿液於第一次送驗時，原
    即未呈嗎啡及可待因陽性反應，再經本院送請複驗之檢驗結
    果，嗎啡、可待因之濃度，不僅均分別低於標準閾值之濃度
    即300ng/ml，尚且，猶低於上開濫用藥物尿液檢驗作業準則
    所定，於必要時司法案件所得採用檢驗機構本身最低可定量
    濃度為閾值，即依本件調查局所得檢出之最低可定量濃度之
    數值決定是否為陽性或陰性，而其結果則仍係未檢出。從而
    ，本件關於被告施用第一級毒品之犯行部分，先後兩次之尿
    液檢驗報告均未呈陽性反應，初已乏積極證據足資證明該犯
    行之存在，縱採信其於警詢所為之自白，揆諸首揭判決意旨
    ，仍核無其他補強證據，足以擔保其自白之真實性。
  (二)何況，被告確有多次施用毒品前科，並甫經本院於99年4 月
    12日，以99年度訴字第213 號判處應執行刑有期徒刑9 月確
    定等情，有臺灣高等法院被告前案紀錄表在卷可稽，是其確
    有可能為一已有生理成癮性之毒品施用者，而有長期施用毒
    品之情形，故其所辯於為警查獲時，均於第一時間坦承犯行
    ，或可符合自首，而獲邀減刑（本件施用第二級毒品部分即
    符合自首），或因坦承犯行、態度良好，而得為法院量刑上
    之斟酌事項，亦無何等悖於情理之處，所辯尚堪採信。是以
    ，被告前於警詢中之自白，實難認察與事實相符，自不得據
    此與本即未超過閾值之詮昕公司所出具之濫用藥物尿液檢驗
    報告，相互為證，遂以施用第一級毒品罪相繩。
五、綜上所述，本件除被告於警詢中所為不利於己之自白，檢察
    官對於起訴之犯罪事實，所提出之證據尚無法排除合理之懷
    疑，即使人產生確信之程度，不足為被告有罪之積極證明，
    自不得僅憑被告上開之自白，而遽為被告不利之認定；況，
    該自白亦難謂核與事實相符，復無其他證據足以擔保其真實
    性。此外，復查無其他積極證據足認被告有何施用第一級毒
    品之犯行，不能證明被告犯罪，揆諸首揭法律條文及判例說
    明，自應諭知被告無罪之判決，以免冤抑。
據上論斷，應依刑事訴訟法第299 條第1 項前段、第301 條，毒
品危害防制條例第10條第2 項，刑法第11條前段、第41條第1 項
前段、第47條第1 項、第62條前段，判決如主文。
中    華    民    國    99    年    12    月    20    日
                  刑事第七庭  審判長法  官  葉明松
                                    法  官  黃玉齡
                                    法  官  戰諭威
以上正本證明與原本無異。
如不服本判決應於收受判決後10日內向本院提出上訴書狀，並應
敘述具體理由。其未敘述上訴理由者，應於上訴期間屆滿後20日
內向本院補提理由書( 均須按他造當事人之人數附繕本) 「切勿
逕送上級法院」。
中    華    民    國    99    年    12    月    20    日
                                    書記官  黃當易
附錄本判決論罪之法條：
毒品危害防制條例第10條：
施用第一級毒品者，處6 月以上5 年以下有期徒刑。
施用第二級毒品者，處3 年以下有期徒刑。

司法院資訊處製作；財團法人民間司法改革基金會備份。
